【裁判字號】    88,重上,262
【裁判日期】    890308
【裁判案由】    拆屋還地
【裁判全文】
臺灣高等法院民事判決  八十八年度重上字第二六二號
      上  訴  人  甲○○
                  庚○○○
                  丁○○
                  丙○○
                  壬○○
                  辛○○
                  己○○
      共      同
      訴訟代理人  郭叔明      .
      上  訴  人  戊○○      .
                  乙○○      .
      右二人共同
      訴訟代理人  田得亮      .
      被上訴人    空軍總司令部  設台北市○○路○段五五號
      法定代理人  陳肇敏      .
      訴訟代理人  羅美鈴律師
右當事人間請求拆屋還地事件，上訴人對於中華民國八十八年一月二十七日臺灣新竹
地方法院八十六年度重訴字第三七號第一審判決提起上訴，本院判決如左：
    主    文
上訴駁回。
第二審訴訟費用由上訴人甲○○負擔百分之五十、庚○○○負擔百分之三、丁○○負
擔百分之八、丙○○負擔百分之十五、戊○○、乙○○負擔百分之六、乙○○負擔百
分之十一、壬○○負擔百分之四、辛○○負擔百分之二，己○○負擔百分之一。
    事    實
甲、上訴人方面：
一聲明：求為判決：(一)原判決廢棄。(二)駁回被上訴人在第一審之訴。
二陳述：除與原判決記載相同者，茲引用之外，補稱：
  (一)上訴人甲○○、庚○○○、丁○○、丙○○、壬○○、辛○○、己○○（下稱上
    訴人甲○○等七人）部分：
    上訴人所有之房屋除占有系爭土地外，尚有部分占有同為被上訴人管理之新竹縣
    崙子段一一三二─三四地號土地，財政部國有財產局（下稱國有財產局）已通知
    上訴人承租該一一三二─三四地號土地，被上訴人自不應再請求上訴人拆除其他
    部分之房屋。又就系爭土地之處理，國防部、財政部已報由行政院核定，據聞行
    政院將准依現況由管理單位點交國有財產局，再由上訴人依國有財產法第四十二
    條規定承租或承購。
  (二)上訴人戊○○、乙○○（下稱戊○○等二人）：
    上訴人之房屋係於四十餘年前所建，使用系爭土地之始為善意且經被上訴人同意
    ，依法已取得地上權，被上訴人不得請求拆屋還地。
乙、被上訴人方面：
一聲明：求為判決如主文所示。
二陳述：除與原判決記載相同者，茲引用之外，補稱：
    (一)查占有國有土地之人，僅於符合要件時，得依國有財產法第四十二條第一項、
      第五十四條第一、二項規定請求主管機關租用或標售所占有之土地，此請求非
      占有土地之權源，系爭土地既仍屬國有，由被上訴人管理，上訴人復未取得租
      賃權，自應負拆屋還地之責。
    (二)上訴人戊○○等二人未能證明彼等係以取得地上權之主觀意思占有土地，自無
      法因時效取得地上權，況系爭土地上未有任何地上權登記，彼等亦不得以地上
      權為辯。
    理    由
一上訴人主張：坐落新竹市○○段三七五、三七六、三七七地號土地及新雅段四、六
  、五五地號土地，均為國有土地，由伊管理使用，上訴人甲○○、庚○○○、丁○
  ○、丙○○、壬○○、辛○○、己○○等均無正當權源，彼等建物分別占有系爭土
  地如原判決附圖Ｂ、Ｆ、Ｇ、Ｈ、Ｊ、Ｑ、Ｏ部分，上訴人乙○○之建物則無權占
  有同附圖Ｅ、Ｉ部分土地，其中Ｅ部分土地上之建物由戊○○與乙○○共同使用。
  爰本於民法第七百六十七條規定，求為判決命上訴人自各該建物遷出（建物門牌號
  碼各如原判決附圖所載），上訴人甲○○等七人與乙○○將各該建物拆除，返還土
  地與伊之判決。
二上訴人甲○○等七人則以：伊占有系爭土地，符合國有財產法第四十二第一項第二
  款規定，伊於原審即向有關單位陳情，據聞行政院准依現況由被上訴人點交國有財
  產局，再由伊依法承租或承購。又系爭新雅段五五地號土地與新竹市○○段一一三
  二之七地號土地毗鄰，國有財產局已將該一一三二之七地號土地出售予壬○○等人
  ，被上訴人要求上訴人拆屋還地，顯不合情理等語為辯。上訴人戊○○等二人另稱
  ：被上訴人前於四十年間即同意軍眷於其上建屋使用，伊使用之房屋係購自被上訴
  人之官兵及眷屬，自屬合法占有，且房屋之部分基地已由國有財產局依法辦理租售
  ，被上訴人要求拆除部分房屋，返還土地，亦悖情理；又伊房屋興建於四十餘年前
  ，已因時效取得地上權，被上訴人亦不得請求返還等語。
三查上訴人主張系爭土地均為國有，由伊管理使用，上訴人甲○○、庚○○○、丁○
  ○、丙○○、壬○○、辛○○、己○○之建物分別占有系爭土地如原判決附圖Ｂ、
  Ｆ、Ｇ、Ｈ、Ｊ、Ｑ、Ｏ部分，上訴人乙○○之建物占有同附圖Ｅ、Ｉ部分土地，
  其中Ｅ部分土地上之建物由戊○○與乙○○共同使用等情，為上訴人所不爭，並有
  土地登記謄本、地籍圖、戶籍謄本、照片等件為證，並經原審勘驗現場屬實，有勘
  驗筆錄、新竹市地政事務所八十六年六月二十六日複丈成果圖在卷可稽，自堪信為
  真實。
四上訴人等雖抗辯：依國有財產法第四十二條第一項第二款、五十四條及國有非公用
  不動產被占用處理要點第三條、第五條之規定，彼等均已取得租用或標買系爭土地
  之權利，非無權占有系爭土地云云，惟按，國有財產其非公用財產類之不動產而合
  於國有財產法第四十二條第一項第二款之規定者，其實際使用人固非不得依該條款
  規定申請租用，或於國有財產局依同法第五十四條規定標售時予以應買，惟既未強
  制國有財產之管理機關必須與之成立租賃或買賣契約，則上訴人就系爭土地，縱合
  於上開條款規定得申請租用或國有財產局得予標售，但國有財產局就訂立租賃契約
  既有斟酌准駁之權，該土地迄今亦未經標售，由上訴人承買，則上訴人顯未取得占
  有系爭土地之權利，上開關於國有財產局處理國有不動產之規定，自不得作為上訴
  人占有土地之依據。又上訴人提出之國有財產局台灣中區辦事處新竹分處函，係通
  知上訴人壬○○等人就其無權占有鄰近之崙子段一一三二─三四地號土地，如係五
  十九年三月廿七日以前即已建築者，得檢證申租，以取得合法使用權，否則應拆屋
  還地（本院卷第四六頁以下），原非認上訴人對系爭土地得予承租，且就該崙子段
  土地受通知之人是否符合承租條件，仍須經國有財產局准駁，該函文自無從採為有
  利上訴人之證明。至於上訴人指行政院准依現況由被上訴人點交國有財產局，再由
  伊依法承租或承購乙節，上訴人已表明係其聽聞，自難憑採。
五又因時效而取得地上權登記請求權者，不過有此請求權而已，在未依法登記為地上
  權人以前，仍不得據以對抗土地所有人而認其並非無權占有。本件上訴人戊○○等
  二人未於被上訴人訴請拆屋還地之前，主張具備時效取得之要件，向地政機關請求
  登記為地上權人，自不得於被上訴人提起拆屋還地之訴中，以時效取得地上權為辯
  。另戊○○等二人稱被上訴人同意其軍眷於系爭土地上建屋，伊使用之房屋係向被
  上訴人軍眷購買乙節，並無證據證明，所述亦非可採。
六按所有人對於無權占有或侵奪其所有物者，得請求返還之，民法第七百六十七條前
  段定有明文。被上訴人為系爭國有土地之管理機關，自得行使上開權利，是其請求
  上訴人各自如原判決附圖所載之建物遷出，並請求上訴人甲○○等七人及乙○○等
  拆屋還地，為有理由，應予准許。原審為被上訴人勝訴之判決，於法並無不合，上
  訴意旨指摘原判決不當，求予廢棄改判，為無理由，應駁回其上訴。
據上論結，本件上訴為無理由，依民事訴訟法第四百四十九條第一項、第七十八條、
第八十五條第一項，判決如主文。
中      華      民      國    八十九    年      三      月      八      日
                                      臺灣高等法院民事第四庭
                                          審判長法  官  李  瓊  蔭
                                                法  官  楊  豐  卿
                                                法  官  高  孟  焄
右正本係照原本作成。
如不服本判決，應於收受送達後二十日內向本院提出上訴書狀，其未表明上訴理由者
，應於提出上訴後二十日內向本院補提理由書狀（均須按他造當事人之人數附繕本）
上訴時應提出委任律師或具有律師資格之人之委任狀；委任有律師資格者，另應附具
律師及格證書及釋明委任人與受任人有民事訴訟法第四百六十六條之一第一項但書或
第二項（詳附註）所定關係之釋明文書影本。
中      華      民      國      八十九  年      三      月      十三    日
                                                書記官  張  淑  芳
附註：
民事訴訟法第四百六十六條之一（第一項、第二項）：
對於第二審判決上訴，上訴人應委任律師為訴訟代理人。但上訴人或其法定代理人具
有律師資格者，不在此限。
上訴人之配偶、三親等內之血親、二親等內之姻親，或上訴人為法人、中央或地方機
關時，其所屬專任人員具有律師資格並經法院認為適當者，亦得為第三審訴訟代理人
。


司法院資訊處製作；財團法人民間司法改革基金會備份。
